臺灣高雄地方法院刑事判決　　　　　　　96年度易字第2987號
公　訴　人　臺灣高雄地方法院檢察署檢察官
被　　　告　甲○○
上列被告因妨害兵役案件，經檢察官聲請以簡易判決處刑（96年
度撤緩偵字第276 號），本院認不應以簡易判決處刑，改依通常
程序審理，判決如下：
    主  文
甲○○無罪。
    理  由
一、公訴意旨略以：被告甲○○係高雄縣後備司令部列管之後備
    軍人，其自民國94年初起，即未居住於其址設高雄縣林園鄉
    ○○村○○○路93號之戶籍地。詎其意圖避免召集，竟無故
    未依規定申報遷出，致高雄縣後備司令部編號「博愛9417之
    11」號，指定其應於94年10月21日至高雄市小港區○○○村
    ○○路260 巷10號「鳳岫營區」報到之教育召集令，於94年
    10月7 日上午11時許，由警員郭志文送達至其上開戶籍地，
    並由其義姊徐菊珍代收後，無法轉送與被告，因認被告涉犯
    妨害兵役治罪條例第10條第3 項、第1 項第3 款罪嫌。
二、按被告未經審判證明有罪確定前，推定其為無罪；犯罪事實
    ，應依證據認定之，無證據不得認定犯罪事實。又不能證明
    被告犯罪者，應諭知無罪之判決，刑事訴訟法第154 條、第
    301 條第1 項分別定有明文。次按，認定犯罪事實所憑之證
    據，雖不以直接證據為限，間接證據亦包括在內，然而無論
    直接證據或間接證據，其為訴訟上之證明，須於通常一般人
    均不致有所懷疑，而得確信其為真實之程度者，始得據為有
    罪之認定，倘其證明尚未達到此一程度，而有合理之懷疑存
    在時，即難遽採為不利被告之認定，最高法院著有76年臺上
    字第4986號判例可資參照。又依刑事訴訟法第161 條第1 項
    規定，檢察官就被告犯罪事實，應負舉證責任，並指出證明
    之方法。因此，檢察官對於起訴之犯罪事實，應負提出證據
    及說服之實質舉證責任。倘其所提出之證據，不足為被告有
    罪之積極證明，或其指出證明之方法，無從說服法院以形成
    被告有罪之心證，基於無罪推定之原則，自應為被告無罪判
    決之諭知，最高法院亦著有92年臺上字第128 號判例可參。
    末按，後備軍人「意圖避免召集處理」，而有居住處所遷移
    ，無故不依規定申報者，處1 年以下有期徒刑，拘役或科新
    臺幣9 萬元以下罰金，妨害兵役治罪條例第10條第1 項第3
    款定有明文；又後備軍人犯第1 項之罪，致使召集令無法送
    達者，以避免召集論，分別依第5 條或第6 條科刑，同條例
    第10條第3 項亦定有明文；是依前開法條規定，本條例第10
    條第3 項規定「以避免召集論」須以犯第1 項之罪為前提，
    亦即行為人仍須具備「意圖避免召集處理」之主觀要件，始
    有適用之餘地，並非後備軍人一有居住處所遷移，無故不依
    規定申報，而有致召集令無法送達之結果即「以避免召集論
    」。舉例申言之，妨害兵役治罪條例第6 條第1 項係以「意
    圖避免教育召集」為構成要件，其「意圖」乃避免教育召集
    之特定意圖，同條例第10條第1 項之「意圖」，則係避免任
    何一種或數種召集均屬之，故行為人若未依規定申報遷移之
    新住處，而係出於避免任何召集或某一教育召集以外之召集
    ，致教育召集令無法送達，依該條例第10條第3 項即可以意
    圖避免（教育）召集論，而依同條例第6 條第1 項科刑，而
    無庸另行證明第6 條第1 項之避免教育召集之特定意圖，此
    為第10條第3 項立法意旨及實益之所在。故第10條第3 項之
    「以意圖避免召集論；分別依第5 條或第6 條科刑」之「意
    圖」應係指第5 條、第6 條針對特定召集加以避免之意圖，
    與同條第1 項之「意圖」未限於針對何種召集之情形自有不
    同。故第10條第3 項之適用自應以犯同條第1 項之罪，即有
    該第1 項之避免召集的意圖為要件，二者間並無循環論斷之
    問題，要難以此條例第10條第3 項有「以意圖避免召集論」
    之用語，即逕解為不以具備避免召集之主觀意圖為必要。
三、公訴人認被告涉犯前開罪嫌，係以證人徐菊珍於警詢中之證
    述、卷附高雄縣後備司令部妨害兵役案件移送報告書、列管
    後備軍人行方不明遷出未報移送法辦年籍表、教育召集令受
    領回執為論罪依據。訊據被告則堅詞否認有何上開罪嫌，辯
    稱：伊雖有遷出上開戶籍地，然目的並非要逃避兵役，而是
    要到外地工作所致，且因為伊工作不固定，才沒有申報等語
    。經查，被告係高雄縣後備司令部列管之後備軍人，原設籍
    於高雄縣林園鄉○○村○○○路93號，嗣因遷出上開居住處
    所，致使高雄縣後備司令部所發，指定應於94年10月21日，
    前往高雄市小港區○○○村○○路260 巷10號鳳岫營區報到
    之「博愛9417之11號」第0042號教育召集令，經高雄縣政府
    警察局林園分局林園派出所警員郭志文，於94年10月7 日上
    午11時許，依上址將教育召集令交付被告之義姐徐菊珍後，
    因被告遷移不明而無法代為轉交而送達被告等情，業據證人
    徐菊珍於警詢中證述明確，並有高雄縣後備司令部妨害兵役
    案件移送報告書、列管後備軍人行方不明遷出未報移送法辦
    年籍表、教育召集令受領回執附卷可稽，且為被告所不否認
    ，是被告遷出上開戶籍地後，未依規定申報，致使前開教育
    召集令無法送達之事實，堪以認定。
四、關於被告有無避免召集處理之意圖，而符合妨害兵役治罪條
    例第10條第3 項、第1 項第3 款之罪之主觀構成要件乙節，
    查後備軍人遷移居住處所未依規定申報之原因及目的不一而
    足，諸如避債、避仇、至外地工作或生性疏懶等情，均有可
    能，並非僅止於「意圖避免召集處理」一端，自不得僅以被
    告明知或應知有此申報義務而未依規定申報，即遽予推認其
    係以避免召集處理為積極目的，而認定其主觀上有避免召集
    處理之意圖。況教育召集屬於短期召集，本件教育召集期間
    僅1 日（此有前開高雄縣後備司令部妨害兵役案件移送報告
    書可稽），而一般人非有特殊因素，通常不致僅為避免為期
    1 日之教育召集即故意遷離居住處所，且甘冒刑事責任不依
    規定申報。再佐以我國社會現況，實際上並未居住於戶籍地
    之情形非少，如僅因被告具有後備軍人之身分，遽認其未據
    實遷移戶籍必係出於避免召集處理之意圖，顯有悖於一般生
    活經驗及論理法則。此外，公訴人亦未提出任何積極證據以
    資證明被告主觀上確有避免召集處理之意圖，自應認被告辯
    稱其係因工作關係而未居住於戶籍地等語，尚與一般情理無
    違，堪予採信。
五、是公訴人認被告涉嫌前揭犯行所憑之證據，尚未達於通常一
    般之人均不致有所懷疑，而得確信其為真實之程度，依刑事
    訴訟制度「倘有懷疑，即從被告之利益為解釋」、「被告應
    被推定為無罪」之原則，即難據以為被告不利之認定。此外
    ，復查無其他積極之證據，足資認定被告有何妨害兵役治罪
    條例之犯行，自屬不能證明被告犯罪，依首開說明，自應為
    被告無罪之諭知。
據上論斷，應依刑事訴訟法第452 條、第301 條第1 項，判決如
主文。
本案經檢察官乙○○到庭執行職務。
中　　華　　民　　國　　96　　年　　11　　月　　30　　日
                  刑事第七庭    法　官  陳君杰
以上正本證明與原本無異。
如不服本判決，應於判決送達後10日內，向本院提出上訴狀。
中　　華　　民　　國　　96　　年　　11　　月　　30　　日
                                書記官  李承悌
